臺灣臺北地方法院民事判決　　　　　　　　99年度國字第20號
原　　　告　李丕鴻
　　　　　　黃秀雲
共　　　同
訴訟代理人　徐偉律師
　　　　　　陳志隆律師
被　　　告　臺北市政府工務局水利工程處
法定代理人　陳毓賢
訴訟代理人　莊喬汝律師
　　　　　　謝孟璇律師
複代理人　　潘天慶律師
上列當事人間國家賠償事件，本院於民國九十九年十二月二十日
言詞辯論終結，判決如下：
    主  文
原告之訴及假執行之聲請均駁回。
訴訟費用由原告負擔。
    事實及理由
甲、程序事項：
    按依本法請求損害賠償時，應先以書面向賠償義務機關請求
    之；賠償義務機關拒絕賠償時，請求權人得提起損害賠償之
    訴，國家賠償法第10條第1項、第11條第1項前段分別定有明
    文。經查，原告針對本件損害賠償之請求，業於民國98年9
    月21日以書面向被告提出請求，嗣經被告拒絕賠償，有被告
    致原告之拒絕賠償覆函在卷可稽（本院卷第11至14頁），是
    原告就此部分提起國家賠償訴訟，業已符合國家賠償之先行
    程序，合先敘明。
乙、實體事項：
一、原告起訴主張：
  (一)原告之子李奕辰於97年10月8日下午4時許駕駛機車沿台北市
    ○○○路8 段堤防便道北往南方向行駛，行經延平北路8段2
    巷200弄101號前堤防便道時，適逢訴外人潘雯玲駕駛自小客
    車由南往北方向行駛欲轉彎，斯時李奕辰為閃避潘雯玲所駕
    駛之車輛，立即煞車，結果撞及當時於路中央所設置之4 片
    鐵板，李奕辰機車即失控打滑並撞及潘雯玲所駕駛之汽車，
    嗣後李奕辰經送醫仍於同日不治死亡。
  (二)被告之公有公共設施設置及管理有欠缺：
  1.上開交通事故現場係T字型路口，而事故現場旁有4塊抽水機
    蓋板，屬被告設置管理之公有公共設施。本件被告於車輛往
    來交會停走最頻繁之T字型路口，竟設置光滑之鐵板，且無
    任何警示標誌，亦無任何防護措施，其對公有公共設施因設
    置或管理已有欠缺。再者，姑不論該鐵板是否有壓花，該鐵
    板摩擦力欠佳，車輛行經本易打滑，而本件被告連續鋪設4
    塊鐵板，且設置方向與汽機車行經之方向平行，其危險性更
    高，益徵被告設置管理有欠缺。
  2.被告辯稱97年上旬被告發包工程加鋪壓花鐵板乃因應當地里
    長要求所為，與原蓋板是否有設置、管理失當之情事無關云
    云，惟若該蓋板並無不當，即應無當地里長要求更換之需要
    。況且，本件被告係於接獲交通大隊之通知後，始加作防滑
    壓花，並非接獲里長反應而為之。是以，被告設置本件鐵板
    屬設置、管理公共設施有欠缺之情狀甚為明顯。
  3.車禍該處之鐵板於97年9 月重新鋪設，即經警察機關指出有
    部分缺失，益徵被告設置本件之鐵板屬設置、管理公共設施
    有欠缺之情狀。而其欠缺至少有「雖於97年9 月時重新設置
    ，但未加強止滑效果；所設置之板塊，未完全銑鋪，造成高
    低不平情形；被告所設置之板塊，未緊牢固於地面，亦會造
    成高低不平之情形，若機車車輪壓過易使之失控滑倒；未於
    板塊周圍設置減速標示或限速、危險等警告標示；由於該路
    段並非一般道路，被告未禁止人民通行或加設警告標示」等
    5項缺失。
  (三)被告就鐵板之設置、管理公共設施有欠缺，與李奕辰車禍死
    亡之結果間當有因果關係：
  1.本件4 塊鐵板塊之西側面距離約半公尺處有數條機車之刮地
    痕，該刮地痕乃李奕辰機車前車殼右側及右側手把刮地所致
    ，又該刮地痕距鐵板約為半公尺，一般機車車輪與前車殼及
    把手距離均超過半公尺，且由李車前輪輪胎照片可知，李奕
    辰機車曾撞擊鐵板，足可推斷李奕辰機車係壓到鐵板後而失
    控滑倒，導致撞及潘雯玲所駕駛之汽車。蓋本件鐵板之設置
    ，減少路面之摩擦力，導致無法完全煞車，李奕辰行經本件
    鐵板，撞及鐵板後，其機車車輪遭鐵板刺破，導致機車失控
    滑倒，撞及潘雯玲所駕駛之汽車，故被告就鐵板之設置、管
    理公共設施有欠缺，與李奕辰車禍死亡之結果間當有因果關
    係。
  2.又本件車禍之路段並非一般道路，被告即應設置警告標示或
    禁止人民進入，惟被告並未為之，導致李奕辰誤入此等路段
    ，且於機車行進中無法預測此路段之危險性而發生車禍，此
    等原因亦屬與李奕辰車禍死亡有相當因果關係。
  (四)原各請求被告給付之項目及金額如下：
  1.喪葬費用部分：
    原告李丕鴻為李奕辰支出喪葬費用共265,000元，被告應如
    數給付。
  2.醫療費用部分：
    原告李丕鴻為李奕辰支出之醫療費用共計1,551元，被告應
    予給付。
  3.扶養費部分：
    李奕辰為79年2月17日生，如未發生本件事故，則於99年2月
    17日將年滿20歲，而有扶養能力。又原告李丕鴻於李奕辰死
    亡時為45歲，黃秀雲為42歲，雖目前均仍有工作及收入。惟
    當其未來年滿65歲依法退休後，即應李奕辰及其胞弟李奕賢
    所共同扶養，故原告自得請求受扶養之權利。又97年度台灣
    地區男性、女性之平均年齡分別為75.59歲、81.94歲，故待
    65歲屆齡退休後，原告李丕鴻、黃秀雲之平均餘命分別尚有
    10.59年、16.94年。另96年間國人平均每人每年消費支出為
    326,030 元，衡量原告居住於繁榮之新北市汐止區及將來通
    貨膨脹等情，以前揭數額計算每人每年消費支出，堪稱妥適
    。又配偶互負扶養義務，故應盡扶養義務人有3 人，應各自
    分擔3分之1之扶養費。是以，原告依霍夫曼係數計算得請求
    之扶養費分別為：
  (1)原告李丕鴻部分：972,107元【326,030×8.0000000（11年
    之霍夫曼係數）÷3＝972,107，元以下四捨五入，下同】
  (2)原告黃秀雲部分：1,362,413元【326,030×12.0000000（
    17年之霍夫曼係數 ）÷3＝1,362,413】
  4.慰撫金部分：李奕辰為原告之長子，其因車禍死亡，原告精
    神上自受有極大之痛苦而有非財產上之損害，爰向被告請求
    賠償非財產上之損害各250萬元。
  5.綜上，原告李丕鴻之損害共計3,738,658 元，原告黃秀雲之
    損害共計3,862,413 元。原告乃依據民事訴訟法第244條第4
    項之規定，僅先各就所受損害範圍內之150萬（即共300萬元
    ）部分為一部請求，並保留其餘請求擴張之權利。
  (五)為此，爰依國家賠償法第3條第1項、民法第192條及第194條
    之規定提起本件訴訟。並聲明：1.被告應給付原告李丕鴻15
    0萬元，及自起訴狀繕本送達翌日起至清償日止，按年息5％
    計算之利息。2.被告應給付原告黃秀雲150 萬元，及自起訴
    狀繕本送達翌日起至清償日止，按年息5％計算之利息。3.
    願供擔保，請准宣告假執行。
二、被告則以：
  (一)被告設置、管理公共設施無欠缺：
    原告雖稱本件之蓋板為光滑鐵板，又無任何警示標誌或防護
    措施，且由被告嗣後改為防滑鐵板，可知光滑鐵板之設置不
    當，故被告設置、管理蓋板有欠缺云云。惟被告係於97年11
    月就外側2 塊蓋板加鋪壓花鐵板，而非將之改為防滑鐵板，
    至於中間2塊蓋板於事故發生之前即業已加鋪壓花鐵板。而
    被告自88年至90年間，陸續設置4塊鐵板至今，除本件交通
    意外事故以外，當地未曾有任何交通安全事件。又被告於97
    年6月30日於中間2塊蓋板上增設壓花鐵板乃因應當地里長為
    服務里民所為，與原蓋板是否有設置、管理失當之情事無關
    。又該蓋板未有變形、鏽蝕、剝落或損壞之情，且當日被告
    於事發地點並無任何工程施作，本即無庸於該處設置警示標
    誌，故原告主張被告未設警示標誌或防護措施亦屬管理不當
    云云，並無理由。
  (二)李奕辰行經路線並未經過本件之蓋板，亦即不可能因「撞及
    」或「壓到」蓋板而滑倒，故不論被告設置、管理蓋板有無
    欠缺，均與李奕辰車禍死亡無因果關係：
  1.本件之4 塊蓋板設置為南北向，而李奕辰亦係駕車自北向南
    行駛，其煞車痕在蓋板西側之柏油路上，長8 公尺，約與蓋
    板設置方向平行而未重疊於蓋板上。另李奕辰機車係向右傾
    倒，刮地痕起點出現於路面上煞車痕消失處之西側。而由刮
    地痕出現、煞車痕消失之地點觀之，李奕辰機車向右傾倒時
    ，機車顯未「撞及」或「壓到」蓋板，其傾倒後滑行21公尺
    撞及潘雯玲駕駛之汽車，又因此時李奕辰頭上未有安全帽之
    保護而顱部受創殞命，此等結果顯與本件蓋板之設置管理無
    關。又原告主張上開刮地痕乃李奕辰機車前車殼及把手刮地
    所致，並據此推論李奕辰機車壓到蓋板後而失控滑倒，惟由
    刮地痕與煞車痕距離未及半公尺之情形觀之，該痕跡應係機
    車之排氣管、支撐腳架等金屬部位刮地所致，非如原告所稱
    係因前車殼、右側手把等塑膠或橡膠部位刮地所造成。
  2.又行車事故鑑定委員會就本件車禍發生之原因鑑定，並認定
    「潘雯玲涉嫌左轉彎車不讓直行車先行」及「李奕辰涉嫌超
    速行駛」同為本件事故之肇事原因。再者，本件事故亦經刑
    事確定判決認定肇事原因為「潘雯玲本應注意汽車行駛至交
    叉路口，車道數相同時，轉彎車應讓直行車先行，而依當時
    情形，又無不能注意之情事，竟疏未注意逕行左轉，致對向
    由李奕辰所駕駛，亦疏未注意行車速限而超速行駛之機車，
    因閃避不及煞車倒地滑行後撞及…」。足見本件車禍事故確
    係起因於「潘雯玲之過失、李奕辰之車速過快及撞擊時頭上
    未有安全帽之保護」等因素，實與蓋板無關。
  3.又原告主張之煞車痕跨越第2至4塊鐵板，且與刮地痕平行出
    現。惟原告此種主張於客觀上幾乎不可能發生，蓋證人陳福
    興已證述「煞車痕與刮地痕平行出現」之狀況，於其13年處
    理交通事故之經驗中從未出現，且陳福興亦證述第2至4塊鐵
    板上之痕跡非李奕辰機車之煞車痕，故原告之主張無可採。
  (三)退步言，縱認原告確得向被告請求，原告請求之扶養費亦屬
    過高，應參酌行政院主計處最新「平均每人每月消費支出-
    按區域別分」統計表之標準，以每人每月平均消費為18,358
    元，換算一年消費支出為220,296元為宜。
  (四)又於本件交通事故之發生李奕辰顯然與有過失，故於確認原
    告實際所受損害後，亦應先行扣除原告所受利益（即原告因
    同一事件自潘雯玲受領之和解金），並應按過失相抵之原則
    免除或減輕被告之責任。
  (五)並聲明：1.原告之訴駁回。2.願供擔保，請准宣告免假執行
    。
三、兩造不爭執事項：
  (一)97年10月8日下午4時27分許，原告之子李奕辰騎乘車號627-
    CFS號重型機車，沿台北市○○○路○段提防便道北往南行駛
    ，行經2巷200弄101號前與對向潘雯玲駕駛車號6B-9589號自
    小客車發生車禍，李奕辰經送醫後於同日下午4時57分許不
    治死亡。
  (二)潘雯玲因上開交通事故，經士林地方法院98年度審交簡字第
    77號判決潘雯玲過失致死確定（以下簡稱本件刑案）。潘雯
    玲因此交通事故賠償原告250萬元，與原告達成和解。
  (三)上開交通事故現場旁之抽水機蓋板屬被告設置管理之公有公
    共設施。
  (四)原告前向被告請求國家賠償500萬元，經被告於98年11月10
    日以北市工水淡字第09863699500號函覆無國家賠償責任，
    拒絕賠償。
四、本件應審酌者為：
  (一)李奕辰車禍死亡與被告設置、管理抽水機組蓋板有無相當因
    果關係？
  (二)若有，被告就抽水機組蓋板之設置、管理有無欠缺？
  (三)若被告應負賠償責任，原告得請求之數額為何？
五、相當因果關係之有無
  (一)按「損害賠償之債，以有損害之發生及有責任原因之事實，
    並二者之間，有相當因果關係為成立要件。故原告所主張損
    害賠償之債，如不合於此項成立要件者，即難謂有損害賠償
    請求權存在」，又，「甲之行為與乙之死亡間，縱有如無甲
    之行為，乙即不致死亡之關係，而此種行為，按諸一般情形
    ，不適於發生該項結果者，即無相當因果關係，自不得謂乙
    係被甲侵害致死」，最高法院48年台上字第481號判例、23
    年上字第107號判例分別闡釋在案。原告依國家賠償法第3條
    第1項請求被告機關賠償，依上開判例，自應以公有公共設
    施設置或管理之欠缺，與原告之子李奕辰因之死亡間有相當
    因果關係為要件，申言之，兩者間不僅須具備「若無系爭抽
    水機組蓋板之設置、管理欠缺，李奕辰即不致死亡」之關係
    ，且須同時具備「若有系爭抽水機組蓋板之設置、管理欠缺
    ，通常可導致用路人死亡」之關係，始可認為兩者間具備相
    當因果關係，合先敘明。
  (二)查97年10月8日下午4時27分許，原告之子李奕辰騎乘車號
    627- CFS號重型機車，沿台北市○○○路○段提防便道北往
    南行駛，行經2巷200弄101號前與對向訴外人潘雯玲駕駛，
    車號6B-9589號自小客車發生車禍，李奕辰經送醫後於同日
    下午4時57分許不治死亡，訴外人潘雯玲因上開交通事故，
    經士林地方法院98年度審交簡字第77號判決過失致死確定；
    該車禍事故現場有抽水機蓋板四塊，屬被告設置管理之公有
    公共設施，業經本院依職權調閱士林地方法院98年度審交簡
    字第77號全卷審閱無誤，且為兩造所不爭。
  (三)原告主張李奕辰係因撞及系爭抽水機蓋板，機車失控打滑並
    撞及訴外人潘雯玲之汽車，系爭蓋板與路面有高低落差，復
    未加強止滑，亦無警告標示，其管理設置顯有欠缺，導致李
    奕辰死亡。被告則以本件車禍係因訴外人潘雯玲未讓直行車
    先行，且李奕辰超速而肇事，訴外人李奕辰之機車並未「撞
    及」或「壓到」蓋板，而係傾倒後滑行21公尺撞及潘雯玲駕
    駛之汽車致死，與系爭鐵板之設置並無任何關係；況系爭鐵
    板外側2塊係壓花鐵板，除本件外該路口別無其他事故，鐵
    板並無變形、鏽蝕、剝落或損壞之情，路口亦無施工或任何
    應設置警示標誌之情事，系爭抽水機蓋板之設置管理並無任
    何欠缺等語置辯。
  (四)經查，依本件道路交通事故現場圖記載，現場系爭四塊鐵板
    係自北向南排列，若以北側為第一塊，南側（近潘雯玲車輛
    處）為第四塊，李奕辰機車之煞車痕係連續自北向南延伸，
    煞車痕終點與刮地痕起點均在第一塊鐵板北起約2/3之位置
    ，刮地痕位置較煞車痕偏西，斷續向南延伸至第4塊鐵板最
    北端，煞車痕長8公尺，刮地痕長21公尺，且煞車痕、刮地
    痕均在系爭4塊鐵板西側，並未觸及系爭4塊鐵板，此有道路
    交通事故現場圖附於本件刑案相驗卷內可稽，並據繪置該現
    場圖之警員陳福興到庭證述並標示在卷（本院卷第297、307
    -1頁）。
  (五)原告主張依車禍當日現場照片顯示（本院卷第25、26頁，翻
    印自本件刑案偵查卷第71頁上方、第58頁），本院卷第25頁
    上方照片中有一道黑色痕跡，以右下至左上之角度，自第1
    塊鐵板右側，斜向第2塊鐵板右上角，於第3塊鐵板上並未顯
    現，復出現於第4塊鐵板上，止於第4塊鐵板上緣路面，原告
    主張此道黑色痕跡為李奕辰機車之煞車痕，並主張同照片自
    第2塊鐵板約1/2處起，有一道淡土黃色痕跡以右下至左上之
    方向延伸，止於第3塊鐵板約1/2處右側路面，原告主張此道
    淡土黃色痕跡為李奕辰機車之刮地痕，此業據原告訴訟代理
    人當庭於照片上標示在卷（本院卷第25頁上方照片，陳志隆
    律師以藍色虛線圈起並簽名處）。依原告上開標示，其所稱
    李奕辰機車之刮地痕位在煞車痕右側，且有刮地痕出現之位
    置，煞車痕亦同時以近乎平行之方向出現於刮地痕左側，甚
    至於刮地痕終止後，煞車痕仍繼續往前延伸超過一塊鐵板之
    距離。本院詢問何以認為煞車痕可與刮地痕平行出現，原告
    陳稱係因「機車可能倒地之後還會彈起，所以會有跟煞車痕
    平行的刮地痕」（本院卷第286頁，99年9月9日言詞辯論筆
    錄）。
  (五)按煞車痕係因車輛於煞車過程中，輪胎與地面摩擦而留下之
    痕跡，亦即煞車痕之產生，以車輛處於煞車狀態，輪胎抓地
    摩擦為前提；而機車刮地痕則是因車身刮地摩擦產生之痕跡
    。而機車之煞車須騎士持續緊握把手始有作用，騎士一旦鬆
    手，煞車立即鬆開，亦不會繼續產生煞車痕。以本件原告所
    主張之煞車痕、刮地痕相對位置而言，必係機車業已煞車前
    進若干距離（故先出現煞車痕）後，車身開始傾斜進而刮地
    （此時開始出現刮地痕），然機車仍持續煞車前進（因於平
    行位置同時有煞車痕），之後車身又恢復直立（因已無刮地
    痕）而繼續以煞車狀況前進若干距離（故繼續有煞車痕）後
    方倒地，故原告主張係因機車「倒地之後還會彈起」而造成
    此種煞車痕與刮地痕平行出現之情況。然而，依前述刮地痕
    、煞車痕之成因，機車若有刮地痕之產生，則顯示機車車身
    業已與地面接觸，以機車構造而言，此時車身必係以極大角
    度向一邊傾斜（車身始有可能刮地），顯難維持平衡，機車
    應已倒地滑行，輪胎要無可能仍繼續緊抓地面摩擦，況機車
    車身不外金屬與塑膠，並非彈性物質，原告所主張機車「倒
    地之後還會彈起」之情況，物理上殊無可能。是以原告主張
    本院卷第25頁上方照片中右下至左上之黑色痕跡為李奕辰機
    車之煞車痕，同照片自第2塊鐵板約1/2處起至第4塊鐵板下
    緣右側路面止斷續出現之淡土黃色痕跡為李奕辰機車之刮地
    痕云云，顯然與物理原則相背，並無可能。
  (六)再者，本院卷第25頁上方照片（翻印自本件刑案偵查卷第71
    頁上方照片）中右下至左上之連續黑色痕跡，其粗細寬窄不
    一，有忽粗忽細，顏色忽深忽淺，邊緣甚至呈現圓弧狀之情
    況。然如前所述，煞車痕之形成係因煞車狀態中輪胎與地面
    摩擦所致，若欲造成此種忽粗忽細、忽深忽淺之煞車痕，輪
    胎與地面接觸之面積須忽寬忽窄，抓地力道須忽大忽小。甚
    至此道痕跡有自兩側向中央收縮而變細之後又再向兩側擴張
    變粗之情況（參見本件偵查卷第71頁上、下方照片），亦即
    輪胎須忽而抓地，忽而兩側向上收起僅中央部分繼續抓地，
    此種輪胎與地面接觸之模式亦顯然不符物理原則，益證該道
    痕跡並無可能係車輛之煞車痕。佐以上開照片顯示現場道路
    仍有水痕未乾之狀況（第1塊鐵板前、潘雯玲車輛前均有大
    片水痕），且水痕確有可能因蒸發速度不同造成深淺、粗細
    不一之情況，被告主張該道黑色痕跡為其他車輛經過遺留之
    水痕，顯然較為可採。
  (七)證人陳福興（即繪製本件車禍現場圖之警員）到庭證稱，本
    院卷第25頁、偵查卷第71頁照片確實為車禍當日現場之照片
    ，照片上之女警為當天負責指揮交通之女警，並當庭於本院
    卷第25頁上方照片標示其所認知之煞車痕與刮地痕，據其標
    示之位置，其所標示之煞車痕終點、刮地痕起點均在第一塊
    鐵板右上角右側，並未接觸到鐵板（本院卷第25頁螢光綠色
    筆標示並簽名處、本院99年11月4日言詞辯論筆錄）。然對
    照前開現場圖標示之煞車痕終點係在靠近第一塊鐵板末端大
    約三分之一處，與證人當庭標示煞車痕終點在接近第一塊鐵
    板最右上的角落之情況不符，證人陳福興則證稱「照片是對
    的。我在現場圖上可能少畫了」。惟本院質之「（問：但如
    果你說相片是對的，則煞車痕與刮地痕是平行的？）」，證
    人陳福興則證稱「有時候在完全倒地之前如果重心不穩，有
    可能會向一邊傾斜，因為機車有個支撐架，可能導致煞車痕
    與刮地痕同時出現，這個機率很少。（問：所以本件是屬於
    機率很少的情形嗎？）是。（問：摩托車在行駛過程中，支
    撐架不是應該收起來？）因為機車傾斜，金屬的部分可能先
    刮到地面但是痕跡很淺。」，「輪胎如果煞車的話，機率很
    少，不可能整部傾斜這樣出去。如果人反應能力好可以像賽
    車手那樣傾斜轉彎，但沒有貼到地面。」等語（本院99年11
    月4日言詞辯論筆錄）。然查：
  (1)證人陳福興於同日作證時，先當庭表示「（問：你既然有在
    圖上標示煞車痕與刮地痕，是否表示你在現場確實有看到痕
    跡？）對。（問：照你的標示煞車痕是一整道連續的痕跡，
    且煞車痕的終點就是刮地痕的起點？）對。（問：你是否可
    以確定你畫的刮地痕與煞車痕的位置與現場四塊鐵板的相對
    應位置是正確的？）是。（問：是你現場測量之後標上去的
    ？）對。」，「（問：是否可以說明為何煞車痕的終點就是
    刮地痕的起點？是否是本件特殊之處？或是常態？）我處理
    很多件，大部分都是這樣，因為機車煞到沒有辦法煞之後就
    會倒地滑出去。」，「（問：你有無處理過任何案件，同一
    輛機車的煞車痕與刮地痕是平行出現的？）不可能，因為它
    貼地面滑行不可能再出現煞車痕。」等語（本院99年11月4
    日言詞辯論筆錄），足見其同日之證詞，就煞車痕終點、刮
    地痕起點與系爭4塊鐵板之相對位置是否正確，機車煞車痕
    究竟有無可能與刮地痕平行出現等節，業已嚴重前後矛盾。
    況現場圖係證人陳福興於案發當日，在事故現場親自觀察、
    測量之結果，且係日後責任歸屬判斷之重要依據，以證人陳
    福興任職警員，處理交通案件之情況，斷無不知之理，其製
    作自應甚為嚴謹，證人陳福興於事隔二年後，竟僅因他人拍
    攝之照片一紙（按該照片為訴外人潘雯玲於偵查中提出，用
    以證明當日地面是濕的，偵查卷第68頁參照），即立刻認定
    自己過去所繪製之現場圖為錯誤，已甚為可疑。
  (2)況且，李奕辰僅為一般騎士，並非訓練有素之專業賽車手，
    事故現場亦僅為一般道路，並非專供賽車使用，路面極為平
    整之賽道，於機車車身業已一部刮地之情況下，欲如證人陳
    福興所述，於一般道路上以如賽車手般之姿勢傾斜，使機車
    支撐架刮地並同時維持機車不倒地，持續以煞車狀態前進，
    事實上已無可能；況且證人陳福興所稱之賽車手姿勢亦僅出
    現於彎道（即其所稱「像賽車手那樣傾斜『轉彎』，但沒有
    貼到地面」），然本件原告所指之煞車痕係直線前進，並無
    轉彎情況，李奕辰欲於機車已明顯傾斜一部刮地後，繼續煞
    車，使機車輪胎持續抓地並直線前進，以造成煞車痕與刮地
    痕平行出現之情況，此種車身角度與行進軌跡斷無任何物理
    上之可能，證人陳福興所言顯屬不實。
  (八)證人方英豪（即訴外人潘雯玲之配偶，事故當日坐於副駕駛
    座）雖證稱「煞車痕從相片的最一開始就有，然後直到第四
    塊鐵板的上面及後面一點點。刮地痕是第二塊鐵板右邊的。
    照片上只有一道，但是現場有很多道，在第四塊鐵板的旁邊
    與到我車子前方有部分小的刮痕。」等語，並堅稱伊年輕時
    有多次摔車經驗，可判斷煞車痕與刮地痕云云，然證人方英
    豪自陳係擔任報關行工作，則其所謂有能力判斷煞車痕與刮
    地痕云云，已難採信，況且，本院質之在有刮地痕與煞車痕
    平行的位置，機車的狀態究竟是如何，證人方英豪則表示「
    我沒有辦法說明，因為就是一瞬間突然看到他摔倒，機車這
    樣滾，然後安全帽飛出來，然後我才發現人跟車事實上是分
    離的。」，然其仍堅稱「（問：在你經驗中，煞車痕與刮地
    痕的是以怎樣的關係出現？）不一定，看怎麼樣摔。...
    他也有腳架及手把，可能會摩擦到地面。」，益見證人所指
    從相片的最一開始延伸到第四塊鐵板的上面及後面一點點之
    黑色痕跡為李奕辰之煞車痕，刮地痕則係第二塊鐵板右邊之
    痕跡等語，無非出於其主觀臆測，然對於此種煞車痕、刮地
    痕平行出現，嚴重違反物理原則之情況則未能提出更合理之
    解釋，要無可採。至於證人潘雯玲則證稱其並未去查看系爭
    鐵板等語（本院99年11月4日言詞辯論筆錄），自無從令其
    就煞車痕、刮地痕之情況為證述，併此敘明。
  (九)又，證人陳福興於本院甫提示照片時，初證稱「（本院卷第
    25 頁照片上）白色那條確實是刮地痕，黑色部分我就不確
    定是不是那部機車的，輪胎會有胎紋，但是上面沒有，我就
    是把我蒐集到的畫上去，至於照片上的黑色痕跡我不敢確定
    是否是那台機車的。只是照相片來看，也是會與汽車碰撞的
    角度。」等語（本院99年11月4日言詞辯論筆錄），足認其
    對原告所指之黑色痕跡究竟是否確係李奕辰車輛之煞車痕，
    並非毫無懷疑，僅係因車輛行向認為非無可能而已。雖其嗣
    後翻異前詞，然此道「煞車痕」之形狀、位置顯然違背物理
    原則，已如前述，證人陳福興、方英豪亦未說明有何合理之
    事證使其做成此種結論，自無從置科學原理於不顧，遽予採
    信證人上開證言。從而，原告主張本院卷第25頁上方照片中
    ，以右下至左上之角度，自第1塊鐵板右側，斜向第2塊鐵板
    右上角，於第3塊鐵板上並未顯現，復出現於第4塊鐵板，止
    於第4塊鐵板上緣路面之黑色痕跡即為李奕辰機車之煞車痕
    云云，要無可採。
  (十)原告所指之黑色痕跡既無從認為係李奕辰之煞車痕，僅憑刮
    地痕之位置，即無從確認李奕辰機車於倒地前之行向。依現
    場照片顯示，系爭鐵板僅佔路面1/2不到之寬度，且鐵板前
    後左右均為柏油路面，李奕辰摔倒之位置非無可能在鐵板北
    側或西側，尚無從判斷李奕辰是否確係因騎過系爭鐵板與路
    面之接縫而摔倒，或騎上系爭鐵板而滑倒。證人陳福興雖證
    稱證稱「我認為他沒有騎到鐵板上面，但是我認為可能是壓
    到鐵板和柏油的縫，也就是煞車痕終點的位置，重心不穩而
    倒地」等語，證人方英豪亦證稱「（問：如果離你最遠的鐵
    板是第一塊，則你是否記得機車摔倒的位置是在第幾塊鐵板
    ？）沒辦法確認，我坐在副駕駛座上，我有看到鐵板，但是
    我沒辦法確認他在第幾塊鐵板上摔倒，嗣後我下車去看煞車
    痕和我從車上目測的位置，應該是第二塊鐵板的位置。我說
    的位置是騎士摔倒，安全帽飛出來，人飛出來的位置。」等
    語（本院99年11月4日言詞辯論筆錄），然查：
  (1)證人陳福興、方英豪上開證詞均係依據其所認定之煞車痕位
    置而為判斷，然證人陳福興、方英豪所認定之煞車痕，於物
    理上均不可能係李奕辰機車之煞車痕，則其判斷之依據顯屬
    有誤，已難採信。
  (2)況且，證人方英豪就本院詢問車禍前李奕辰機車與潘雯玲汽
    車之相對位置、速度，均語焉不詳，證稱「（問：你第一次
    看到機車時是距離多遠？）確切距離我沒辦法判斷，但是有
    一段距離。（問：你們看到機車時是否還在行駛中？）我們
    因為要左轉所以之前就已經減速了，看到機車我們就停下來
    完全靜止，準備要讓他過。（問：你們完全靜止下來時機車
    離你們還有多遠？機車是還在正常行駛中嗎？）我沒辦法正
    確的記憶，但我認為當時他有減速，大約到我們前面七、八
    公尺處就突然滑倒。（問：你們停下來之前機車就已經滑倒
    ？或是停下來之後機車才滑倒？）我沒有辦法確認，因為太
    久了，那是一瞬間。我覺得好像是機車減速要過，之後就忽
    然滑倒。」等語，並自陳「（問：你是否有注意到你們汽車
    行進的方向？你是否有注意路面的狀況？）我是後來才下車
    去看，是車禍發生，傷者載走以後，我去看煞車痕，當天有
    下雨，路面部分濕濕的，有的部分已經乾了。」。證人方英
    豪於車禍前既未注意路面狀況，甚至連潘雯玲停車時李奕辰
    機車是否仍在行進中均無法確認，竟可精確描述機車騎士摔
    倒，安全帽飛出來，人飛出來的位置係在何塊鐵板上，其證
    詞顯然矛盾，要無可採。又，證人潘雯玲則證稱無法確定機
    車倒地與鐵板之相對位置，併此敘明。
  (十一)綜上，依證人陳福興、方英豪、潘雯玲之證詞，均無從認定
    李奕辰之機車於倒地前，確有行經系爭鐵板，或系爭鐵板與
    柏油路面之接縫處，原告亦未能另行舉證證明李奕辰確係因
    碾過系爭鐵板與柏油路面之接縫而摔倒，或係於系爭鐵板上
    滑倒，自無從認為系爭鐵板與李奕辰之車禍死亡有任何因果
    關係。
  (十二)更有甚者，李奕辰於車禍前係超速行駛，此為刑事確定判決
    所認定之事實；而機車於高速行駛時，車身穩定度顯不如依
    速限行駛之情況。縱李奕辰確係碾過系爭鐵板與柏油路面之
    接縫而摔倒，或於系爭鐵板上滑倒，然審酌其自身確有超速
    而影響車身穩定度之情況，亦不能僅以其摔倒或滑倒即認為
    系爭鐵板之設置或管理有何不當。申言之，系爭鐵板之設置
    情況，若不致造成依速限行駛之機車摔倒或滑倒，係因李奕
    辰自身超速影響機車穩定度，而於行經系爭鐵板或接縫時倒
    地，參諸首揭最高法院判例，亦不能認為系爭鐵板之設置與
    李奕辰之車禍死亡有何相當因果關係，併此敘明。
  (十三)綜上所述，依本件事證，無從認為李奕辰之死亡與系爭鐵板
    之設置、管理有何因果關係，從而，原告依國家賠償法第3
    條，請求被告機關賠償300萬元並加計法定遲延利息，即屬
    無據，不應准許。
六、原告之損害（即李奕辰之死亡）與系爭鐵板之設置、管理既
    無相當因果關係，則系爭鐵板之設置、管理有無欠缺、原告
    請求之金額是否合法，即無審究之必要，附此敘明。
七、綜上，原告依國家賠償法第3條，請求被告應給付原告李丕
    鴻、黃秀雲各150萬元，及均自起訴狀繕本送達翌日起至清
    償日止，按年息5％計算之利息，為無理由，應予駁回。原
    告受敗訴判決，其假執行之聲請即失所依據，應併予駁回。
八、因本案事證已臻明確，兩造其餘主張陳述及所提之證據，均
    毋庸再予審酌，附此敘明。
九、據上論斷：原告之訴為無理由，並依民事訴訟法第七十八條
    判決如主文。
中    華    民    國   100    年    1     月    21    日
                  民事第三庭    法  官  陳怡雯
以上正本係照原本作成。
如對本判決上訴，須於判決送達後20日內向本院提出上訴狀。如
委任律師提起上訴者，應一併繳納上訴審裁判費。
中    華    民    國   100    年    1     月    21    日
                                書記官  鄭美華